【裁判字號】    99,易,179
【裁判日期】    990730
【裁判案由】    贓物
【裁判全文】
臺灣士林地方法院刑事判決               99年度易字第179號
公  訴  人  臺灣士林地方法院檢察署檢察官
被      告  丙○○
選任辯護人  吳奎新律師
            陳添信律師
上列被告因贓物案件，經檢察官提起公訴（98年度偵字第12093
號），本院判決如下：
    主  文
丙○○無罪。
    理  由
一、公訴意旨略以：被告丙○○明知乙○○（所涉竊佔罪嫌，因
    追訴權時效業已完成，而由臺灣士林地方法院檢察署以91年
    度偵字第4699號為不起訴處分確定）所使用之臺北市○○區
    ○○段42地號、面積237 平方公尺土地係財政部國有財產局
    臺灣北區辦事處（以下簡稱國有財產局北區辦事處）管理之
    國有土地，竟仍於民國97年9 月16日，以新臺幣（下同）65
    0 萬元之代價，向案外人乙○○購買上開土地之使用權及其
    上未登記建物門牌號碼臺北市○○區○○路杏林巷3 之1號
    房屋1 棟之所有權，而佔有並使用上開土地，嗣於97年10月
    5 日，被告丙○○向國有財產局北區辦事處申請變更上開土
    地使用補償金繳納名義人，始為該局查悉上情。因認被告丙
    ○○上開行為涉有刑法第349 條第1 項之收受贓物罪嫌。
二、按被告未經審判證明有罪確定前，推定其為無罪；又犯罪事
    實應依證據認定之，無證據不得認定犯罪事實；又不能證明
    被告犯罪者，應諭知無罪之判決，刑事訴訟法第154 條第1
    項、第2 項及第301 條第1 項分別定有明文。又事實之認定
    ，應憑證據，如未能發現相當證據，或證據不足以證明，自
    不能以推測或擬制之方法，為裁判基礎（最高法院40年度臺
    上字第86號判例參照）。另認定犯罪事實所憑之證據，雖不
    以直接證據為限，間接證據亦包括在內；然而無論直接或間
    接證據，其為訴訟上之證明，須於通常一般之人不致有所懷
    疑，而得確信其為真實之程度者，始得據為有罪之認定，倘
    其證明尚未達到此一程度，而有合理之懷疑存在時，即無從
    為有罪之認定，亦有最高法院76年度臺上字第4986號判例可
    資參照。況刑事訴訟法第161 條第1 項亦規定，檢察官就被
    告犯罪事實，應負舉證責任，並指出證明之方法，是檢察官
    對於起訴之犯罪事實，應負提出證據及說服之實質舉證責任
    ，倘其所提出之證據，不足為被告有罪之積極證明，或其指
    出證明之方法，無從說服法院以形成被告有罪之心證，基於
    無罪推定之原則，自應為被告無罪判決之諭知，最高法院92
    年度臺上字第128 號著有判例可資參照。
三、按被告以外之人於審判外之言詞或書面陳述，除法律有規定
    者外，不得作為證據；又被告以外之人於審判外之陳述，雖
    不符合同法第159條之1至第159條之4之規定，但經當事人於
    審判程序同意作為證據，法院審酌該言詞陳述或書面陳述作
    成時之情況，認為適當者，亦得為證據；又當事人、代理人
    或辯護人於法院調查證據時，知有第159條第1項不得為證據
    之情形，而未於言詞辯論終結前聲明異議者，視為有前項之
    同意，刑事訴訟法第159條第1項及第159條之5分別定有明文
    。查本判決下列所引用之各該被告以外之人所為審判外之陳
    述以及其他書面陳述，雖屬傳聞證據，惟當事人於本院準備
    程序及審判期日中均表示無意見而不予爭執，且迄至言詞辯
    論終結前亦未再聲明異議，本院審酌上開證據資料製作時之
    情況，尚無違法不當之瑕疵，亦認為以之作為證據應屬適當
    ，依刑事訴訟法第159條之5規定，認前揭證據資料均有證據
    能力。
四、公訴意旨認被告丙○○上開行為涉有刑法第349 條第1 項之
    收受贓物罪嫌，無非係以：前揭犯罪事實，業據告訴人國有
    財產局北區辦事處之代理人鄞守毅、甲○○於警詢及偵查中
    指訴歷歷，並有上開土地之登記謄本、臺灣士林地方法院檢
    察署91年度偵字第4699號不起訴處分書、被告丙○○與案外
    人乙○○所簽訂之不動產買賣契約書1 份及用以支付價金之
    支票影本8 張在卷可稽，且有上開土地之現場照片15張可資
    佐證為其主要論據。訊據被告丙○○固不否認於前揭時間以
    650 萬元之價格自案外人乙○○處購得前開土地之使用權及
    其上所存建物之所有權，然堅詞否認有何公訴意旨所稱之收
    受贓物犯行，辯稱：其與案外人乙○○締約後即向國有財產
    局北區辦事處申辦國有土地使用補償金名義人之變更，嗣經
    國有財產局北區辦事處函覆同意變更，並依國有財產局北區
    辦事處之通知按時繳納土地使用補償金，主觀上並不知悉上
    開土地係為他人竊佔所得之贓物等語。
五、經查：
（一）刑法第320 條第2 項竊佔罪之成立，固以意圖為自己不法
      之利益為其構成要件，惟其乘人不知，擅自佔據他人之不
      動產，而以自己實力予以支配，乃屬現實佔有該不動產，
      行為人顯非以取得該動產之所有權為其目的；是竊佔者將
      該不動產予以處分而轉賣他人，故買者當以取得對該竊佔
      物之不法支配力為其主要目的，亦即以一定之對價取得該
      不動產之現實佔有而得以為使用、收益及事實上之處分，
      則竊佔之不動產自得為贓物罪之客體（臺灣高等法院86年
      度上易字第2545號判決要旨參照）。又上開土地係國有土
      地，而案外人乙○○於91年11月27日為警查獲竊佔上開土
      地違規興建寺廟玄武宮乙事，嗣經臺灣士林地方法院檢察
      署檢察官以追訴權時效業已完成為由，並於92年5 月16日
      以91年度偵字第4699號為不起訴處分，業經本院依職權調
      閱上開偵查卷宗查明無訛，並有上開不起訴處分書及土地
      登記謄本在卷可稽，足見案外人乙○○確曾因竊佔上開國
      有土地而遭追訴在案；而被告丙○○於97年9 月16日以65
      0 萬元之價格向案外人乙○○購買門牌號碼為臺北市○○
      區○○路杏林巷3 之1 號之建物及該建物所在土地之使用
      權乙節，亦據其於偵審中供承在卷，且經證人丁○○於本
      院審理中證述在卷，並有被告丙○○與案外人乙○○所簽
      立之不動產買賣契約書及用以付款之支票影本等附卷可稽
      （見臺灣士林地方法院檢察署98年度偵字第12093 號卷第
      59頁至69頁），足認被告丙○○自斯時起即取得上開建物
      及所在土地之占有使用權無訛；然證人丁○○於本院審理
      中證稱：「（問：乙○○有無提到因此建物有被法院追訴
      過？）無。」、「（問：乙○○有無告知系爭建物使用使
      用國有財產局土地的原因？）無，他只有提出繳納使用補
      償金的通知書。」等語，且依卷內現存事證，尚無從認定
      案外人乙○○確曾於締約前即告知被告丙○○上開竊佔情
      事，亦無其他積極證據足認被告丙○○於締約時即已知悉
      案外人乙○○所涉上開竊佔犯行，是被告丙○○於取得上
      開建物及所在土地使用權之際，主觀上自難認有何贓物之
      認識。
（二）又被告丙○○於審理中供稱：「（問：當初與乙○○簽立
      買賣契約之價格是以何方式計算？）國有財產局核發的面
      積及地上物的使用來計算價格。」等語，而依上開買賣契
      約所載交易價格為650 萬元，觀諸前開土地謄本所載之公
      告土地現值為每平方公尺2216元，足見本件交易顯非以不
      相當之價格為之，是被告丙○○自無明知上開土地為他人
      竊佔所得之贓物而仍以上開價格受讓而甘冒不利益之理。
      另被告丙○○與案外人乙○○於97年10月5 日曾向國有財
      產局北區辦事處申請變更上開土地使用補償金繳納名義人
      ，嗣由國有財產局北區辦事處於97年10月16日通知業已辦
      竣更正占有人事宜，且要求被告丙○○應繳納97年7 月至
      8 月之占用補償金共計1788元，此有申請書及國有財產局
      臺灣北區辦事處97年10月16日臺財產北改字第0970025295
      號函（見上開偵查卷卷第31、37頁）附卷可參；而依上開
      國有財產局臺灣北區辦事處函文所載內容觀之，並未敘及
      案外人乙○○有何竊佔犯行，亦未指出被告丙○○有何無
      權占有之情事，觀諸上開函文內復載明：「本處將自97年
      9 月起以台端為占用列管對象，嗣後本處將於每年1 、7
      月定期通知台端繳納占用使用補償金」等字樣，是被告丙
      ○○主觀上執此而認其就上開土地之使用業已取得合法權
      源，即非無據。至被告丙○○於本案前雖曾向國有財產局
      北區辦事處承租門牌號碼為臺北市○○區○○路杏林巷7
      號建物所在之臺北市○○區○○段42-1地號土地使用，此
      有國有財產局臺灣北區辦事處所檢送之國有基地租賃契約
      書附卷可參；然合法使用國有土地之原因不一，而告訴人
      國有財產局臺灣北區辦事處之代理人甲○○於本院審理中
      亦陳稱：「（問：臺北市○○區○○路杏林巷7 號國有財
      產地租賃之前，是否有取得租賃關係？）丙○○取得臺北
      市○○區○○路杏林巷7 號國有財產地租賃之前，前手就
      已經向國有財產局取得承租權等語。」等語，足見被告丙
      ○○僅係單純繼受前手之占有原因而取得上開42-1地號土
      地使用權，而難認其就使用國有土地各項權源之差異性即
      已知悉，是自難僅以該等事實據為不利被告丙○○之認定
      。
      綜上所述，被告丙○○所涉前開收受贓物犯行，尚屬無從證
      明。此外，復查無其他積極證據足資證明被告丙○○有何公
      訴意旨所稱之收受贓物犯行，依照前開之說明，自應為被告
      無罪之諭知。
據上論斷，應依刑事訴訟法第301條第1項前段，判決如主文。
本案經檢察官鄭富城到庭執行職務。
中    華    民    國    99    年    7    月    30    日
                  刑事第八庭審判長法  官  黃雅君
                                  法  官  孫萍萍
                                  法  官  陳俞婷
以上正本證明與原本無異。
如不服本判決應於收受判決後10日內向本院提出上訴書狀，並應
應敘述具體理由。其未敘述上訴理由者，應於上訴期間屆滿後20
日內向本院補提理由書（均須按他造當事人之人數附繕本）「切
勿逕送上級法院」。
                                  書記官  簡湘雲
中    華    民    國    99    年    7    月    30    日

司法院資訊處製作；財團法人民間司法改革基金會備份。
